【裁判字號】    95,訴,3605
【裁判日期】    950929
【裁判案由】    返還房屋等
【裁判全文】
臺灣臺北地方法院民事判決              95年度訴字第3605號
原      告  陳沼濤即珍山營造廠
            甲○○
上二人共同
訴訟代理人  林富村律師
被      告  陳章煒即井記土木包工業
訴訟代理人  黃鴻湖律師
上列當事人間請求返還房屋等事件，本院於民國95年9月13日言
詞辯論終結，判決如下：
    主  文
原告之訴及其假執行之聲請均駁回。
訴訟費用由原告負擔。
    事  實  及  理  由
壹、原告起訴主張：
一、原告陳沼濤於民國37年間向祭祀公業周世拔承租坐落台北市
    城中區○○段○○段390-1地號土地（其後經分割為390-1、
    390-2及390-3地號等3筆土地，下稱系爭土地），並於其上
    興建門牌號碼為台北市中正區○○○路○段53號之房屋1棟
    （下稱系爭房屋），用以經營珍山營造廠。嗣於62年間，因
    杭州南路騎樓打通工程拆除系爭房屋之一部分，其殘餘部分
    ，亦由原告陳沼濤申請修復。其後，珍山營造廠於70餘年間
    歇業，被告陳章煒竟於珍山營造廠歇業期間，無權占用系爭
    房屋經營井記土木包工業，屢經原告陳沼濤請求遷讓返還，
    均未獲置理，爰依民法第767條規定，請求被告遷讓交還系
    爭房屋。又原告甲○○與被告復共同於69年6月28日向祭祀
    公業周世拔買受系爭土地，持分各為1/2。惟被告無法律上
    原因占有使用系爭土地，因此受有利益，且致原告甲○○受
    有無法利用系爭土地之損害，爰依民法第179條、土地法第
    97條、第105條等規定，請求被告賠償自90年2月9日起至95
    年2月8日止共5年計新臺幣（下同）506萬8千元，及自95 年
    2月9日起至被告遷讓交還系爭房屋及土地之日止，按月賠償
    相當於租金之損害8萬4,466元。
二、系爭房屋係2層之樓房，沒有2樓何來1樓，故系爭房屋之門
    牌號碼，自非僅指系爭房屋之1樓部分。又系爭房屋1樓部分
    ，雖經台北市政府警察局城中分局忠孝東路派出所開立取締
    市民新違章建築通知單，惟該通知單並不得作為系爭房屋產
    權之認定依據，原告陳沼濤既為系爭房屋之原始出資建築人
    ，系爭房屋當屬原告陳沼濤所有。再者，被告經營之井記土
    木包工業，係於75年8月11日核准設立，名義上雖設址於台
    北市中正區○○○路○段55號1樓，惟實際上，被告至少自
    87年間起，即在系爭房屋門牌號碼現址營業迄今，法務部行
    政執行署台北行政執行處通知書，亦載明系爭房屋之使用權
    人為被告。又系爭房屋於95年2月6日仍掛有井記木包工業之
    招牌，房屋鐵門也還很新，僅因系爭房屋無法請領使用執照
    ，致被告無法以系爭房屋現址申請營利事業登記而已，足見
    被告確實無權占有系爭房屋及土地。
三、爰此聲明：(一)被告應將系爭房屋遷讓交還原告陳沼濤；(二)被
    告應給付原告甲○○506萬8千元，及自起訴狀繕本送達之翌
    日起至清償日止，按年息5%計算之利息；(三)被告應自95年2
    月9日起至被告遷讓交還系爭房屋及土地之日止，按月賠償
    原告甲○○8萬4,466元；(四)陳明願供擔保，請准宣告假執行
    。
貳、被告抗辯：
一、原告陳沼濤雖主張系爭房屋為其所興建，然系爭房屋第2層
    左方之第1層部分，係被告之父陳萬於62年間所搭建，並不
    屬系爭房屋門牌號碼之範圍，且原告陳沼濤於62年間所申請
    修復者，僅止於系爭房屋之2樓部分，既謂修復而非新建，
    可見系爭房屋原已存在，原告陳沼濤不過就系爭房屋之2樓
    部分予以修繕而已，系爭房屋既未辦理保存登記，其所有權
    仍屬於原始建築人，依民法第811條規定，原告陳沼濤亦不
    因提供材料修復系爭房屋，即取得系爭房屋之所有權，故原
    告陳沼濤並非系爭房屋之原始起造人。
二、又被告經營之井記土木包工業，自75年8月11日經主管機關
    核准營業迄今，即設址於台北市中正區○○○路○段55號1
    樓經營。而系爭房屋因年久失修，早已朽壞不堪使用，屋內
    四壁霉穢、頂板脫落、樓梯斷裂、蜘蛛結網，雜物零散且積
    塵甚厚，顯見系爭房屋乏人居住，亦不適於被告利用營業，
    故被告並未使用系爭房屋。
三、另無權使用他人土地建築房屋，致土地所有人受有不能利用
    土地之損害者，係建築房屋之房屋所有人，縱認被告無權占
    有系爭房屋，原告甲○○所受不能利用系爭土地之損害，與
    被告所受利益間，亦不具直接因果關係，故原告甲○○請求
    被告返還不當得利，並無理由。再者，被告係在92年12月26
    日始接手經營井記土木包工業，縱認被告無權占有系爭房屋
    營業，迄今亦未逾5年，且系爭房屋之1、2層連同騎樓，所
    占系爭土地面積僅102平方公尺，系爭土地亦非位處台北市
    內最繁華地段，故原告甲○○主張按系爭土地申報地價之年
    息10%，及按被告占用系爭土地181平方公尺之面積，計算自
    本件起訴時起回溯前5年之不當得利，亦顯過高。
四、爰此聲明：(一)駁回原告之訴及其假執行之聲請；(二)如受不利
    之判決，願供擔保請准宣告免予假執行。
、兩造不爭執之事項：
一、系爭房屋係違章建築，而系爭房屋所坐落之系爭土地，則為
    原告甲○○與被告於69年6月28日所共同購置，權利範圍各
    為1/2（調解卷第5至6頁、本院卷第8頁反面、第26、27、55
    頁）。
二、截至95年2月6日止，系爭房屋仍懸掛井記土木包工業之招牌
    （本院卷第42頁反面、第46頁）。
肆、得心證之理由：
一、按所有人對於無權占有或侵奪其所有物者，得請求返還之，
    民法第767條定有明文。故所有物返還請求權之行使，須由
    物之所有人，對於其現占有人或現侵害人為之，方為適法。
    經查，本件原告2人起訴主張，原告陳沼濤為系爭房屋之所
    有人，原告甲○○則為系爭土地之共有人，因被告無權占有
    系爭房屋，受有相當於租金之不當得利，且致原告2人受有
    不能利用系爭房屋及土地之損害，依民法第767條、第179條
    、土地法第97條及第105條等規定，被告應遷讓交還系爭房
    屋予原告陳沼濤，並應賠償原告甲○○自本件起訴時起算，
    回溯前5年，計506萬8千元，及自95年2月9日起至被告遷讓
    交還上開房屋之日止，每月8萬4,466元之不當得利云云；被
    告則否認有何占有使用系爭房屋情事，且以前揭情辭置辯；
    是以，本件兩造主要之爭點，即在於：(一)原告陳沼濤是否為
    系爭房屋之所有人？(二)被告是否為系爭房屋之現占有人？茲
    審究如下：
(一)、原告陳沼濤是否為系爭房屋之所有人：
    查原告陳沼濤主張系爭房屋為伊在37年間向祭祀公業周世拔
    承租系爭土地後所興建，其並以之經營珍山營造廠，嗣至62
    年間，因杭州南路騎樓打通工程拆除系爭房屋之一部分，原
    告陳沼濤乃就系爭房屋之殘餘部分申請修復之事實，業據原
    告陳沼濤提出台北市土地登記簿、台北市稅捐稽徵處中正分
    處94年7月6日北市稽中正乙字第09460755000號函、系爭房
    屋稅籍資料、台北市政府工務局養護工程處62.2.16北市工
    養協字第02793號函及（62）北市工養指修杭州字001號珍山
    營造廠店舖修復申請圖等件為證（調解卷第11至17頁、本院
    卷第50、51頁參照），堪信上開原告主張之事實為真實。雖
    被告否認原告陳沼濤為系爭房屋之所有人，辯稱系爭房屋第
    2層左方之第1層部分，係被告之父陳萬於62年間所搭建，不
    屬於系爭房屋門牌號碼之範圍云云，並提出62年3月7日台北
    市政府警察局城中分局忠孝東路派出所取締市民新違章建築
    通知單為據（本院卷第29頁參照）。惟查，上開被告提出之
    取締違章建築通知單，所載「違建地點」固為系爭房屋之門
    牌號碼，然其「違章建築類別」欄位，當時取締之員警所勾
    選者係「增建」，並非「新建」、「改建」、或「重建」，
    又其「說明」欄亦載明：「杭州南路騎樓地打通將原有塑膠
    蓬拆掉蓋十四公尺長三公尺七高」等語，故堪認系爭房屋之
    主要結構，應於62年間台北市政府在杭州南路一段進行騎樓
    拆除工程前，即已存在且編有門牌號碼，陳萬於62年間僅是
    拆除系爭房屋主要結構以外之塑膠蓬，並在系爭房屋主要結
    構之外另增建十四公尺長、三公尺七高之建物而已，該增建
    部分之材料縱為陳萬所有，依民法第811條規定，亦因附合
    而為系爭房屋之重要成分，應由系爭房屋當時之所有人取得
    該增建部分之所有權。因此，被告空言否認原告陳沼濤並非
    系爭房屋之所有權人，辯稱陳萬另行增建部分非屬系爭房屋
    門牌號碼之範圍云云，不足採信；而原告陳沼濤既有修復系
    爭房屋之事實，復為系爭房屋最近年度房屋稅籍之納稅義務
    人，已如前述，則系爭房屋之所有人為原告陳沼濤之事實，
    洵堪認定。
(二)、被告是否為系爭房屋之現占有人：
    原告主張系爭房屋現為被告無權占有，並用以經營井記土木
    包工業云云，為被告否認渠有何無權占有系爭房屋之情事。
    經查，被告目前所經營之井記土木包工業，係於75年8月11
    日經台北市政府核准設立登記，且以台北市中正區○○○路
    ○段55號1樓為其登記之營業所在地，嗣至92年12月間由被
    告自原負責人陳萬接手經營之事實，業據被告提出台北市政
    府營利事業登記證、台北市政府92年12月21日府工建字第
    09221195500號函等件為證（本院卷第16頁參照），是井記
    土木包工業之營業地址，顯非系爭房屋之門牌號碼現址。又
    查，系爭房屋室內天花板所懸掛之燈具呈掉落狀態，其內雖
    有工作台、活動樓梯等工具物品，但均已佈滿灰塵或蜘蛛網
    ，通往系爭房屋二樓之木造樓梯，其中二階亦已呈現斷裂狀
    態，此有被告提出系爭房屋屋內現況照片12幀附卷可參（本
    院卷第30至33頁參照），並經本院至系爭房屋現場履勘屬實
    ，有本院95年6月20日勘驗測量筆錄在卷足稽（本院卷第23
    、24頁參照），堪認系爭房屋年久失修、無人占有使用或住
    居其內多時，顯無可能現為被告所占有，並用以經營井記土
    木包工業。再者，至95年2月6日系爭房屋屋外固懸掛井記土
    木包工業之招牌，惟被告否認該招牌係渠所設置，且招牌之
    設置與占有房屋並無必然關係，原告亦未舉證證明被告占有
    系爭房屋之事實，自不能僅憑該招牌於95年2月6日懸掛於系
    爭房屋外，遽認被告有無權占有系爭房屋之事實。原告又主
    張被告曾因欠繳系爭房屋87年度之房屋稅，而遭法務部行政
    執行署台北行政執行處強制執行，證明被告曾經使用系爭房
    屋之事實云云。然查，原告所指系爭房屋87年度房屋稅執行
    事件，已據移送機關台北市稅捐稽徵處中正分處請求准許撤
    回執行，且經法務部行政執行署台北行政執行處撤銷對於被
    告之執行命令在案，有台北市稅捐稽徵處中正分處94年7 月
    21日北市稽中正乙字第09460917000號函、法務部行政執行
    署台北行政執行處94年7月22日北執乙92年房稅執字第00030
    836號函在卷足參，另前開原告提出之台北市稅捐稽徵處中
    正分處94年7月6日北市稽中正乙字第09460755000號函及系
    爭房屋最近年度之房屋稅稅籍資料，亦載明系爭房屋房屋稅
    之納稅義務人為原告陳沼濤，系爭房屋所欠87年度房屋稅，
    已函法務部行政執行署台北行政執行處撤案等語（調解卷第
    13至15頁參照），被告並非為系爭房屋之納稅義務人，故被
    告辯稱因渠並未使用系爭房屋，不願繳納房屋稅，乃遭稅捐
    機關移送強制執行等語，可以採信，因此，原告主張被告欠
    繳房屋稅，得以證明被告曾經使用系爭房屋之事實云云，亦
    非可採。
二、綜上所述，原告陳沼濤雖為系爭房屋之所有人，然原告並不
    能證明系爭房屋之現占有人即為被告，是以，被告既非系爭
    房屋之現占有人，即無原告所指無權占有系爭房屋及土地之
    事實，從而，原告依民法第767條、第179條、土地法第97條
    及第105條等規定，訴請被告遷讓交還系爭房屋予原告陳沼
    濤，並請求被告賠償原告甲○○自本件起訴時起算，回溯前
    5年，計506萬8千元，及自95年2月9日起至被告遷讓交還上
    開房屋之日止，每月8萬4,466元之不當得利，均為無理由，
    不應准許。
三、原告之訴既經駁回，其假執行之聲請，亦失所附麗，應併予
    駁回。
伍、本件事證已臻明確，兩造其餘攻擊、防禦方法及所為之立證
    ，經核與判決之結果不生影響，毋庸逐一論述，併予敘明。
陸、據上論結，本件原告之訴為無理由，依民事訴訟法第78條，
    判決如主文。
中    華    民    國    95    年    9     月    29    日
                  民事第六庭    法  官  楊晉佳
以上正本係照原本作成。
如不服本判決，應於送達後20日內依對造人數檢具繕本向本院提
出上訴狀上訴於臺灣高等法院。
中    華    民    國    95    年    9     月    29    日
                                書記官  朱俶伶


司法院資訊處製作；財團法人民間司法改革基金會備份。
